臺灣臺南地方法院刑事判決
110年度訴字第424號
公  訴  人  臺灣臺南地方檢察署檢察官
被      告  陳天來



選任辯護人  黃溫信律師
上列被告因違反貪污治罪條例等案件，經檢察官提起公訴（109
年度偵字第16843號），本院判決如下：
    主  文
甲○○犯利用職務機會詐取財物罪，處有期徒刑壹年玖月。緩刑肆
年，並應於本判決確定之日起陸個月內，向公庫支付新臺幣伍萬
元。褫奪公權壹年。
扣案犯罪所得新臺幣參仟捌佰參拾壹元沒收。
    犯 罪 事 實
一、甲○○於民國108年8月間係臺南市政府環境保護局（下稱：臺
    南市環保局）清淨家園管理科安南區清潔隊（址設臺南市○○
    區○○路○段00號，下稱：安南區清潔隊）水溝班隊員兼班長
    ，負責人力調派、督導清溝等工作，係依據法令服務於地方
    自治團體所屬機關而具有法定職務權限之公務員。甲○○明知
    於上班時間以外延長工作時間而需請領加班費者，應有實際
    之加班行為始得申報，詎其竟意圖為自己不法之所有，基於
    利用職務上機會詐取財物及明知為不實事項使公務員登載於
    職務上所掌公文書之犯意，於附表所示之加班日期，以調派
    督導水溝班等相關工作之名義，前往安南區清潔隊辦公室刷
    卡簽到後加班，惟有早退、晚到之情形而均未實際加班滿8
    小時（簽到時間、返家時間、離家時間、簽退時間均如附表
    所示），竟於108年8月底某日，將其所填載之108年8月之加
    班申請單交予不知情之安南區清潔隊行政人員蕭淑芬於形式
    審查後，在電腦人事差勤系統內將甲○○上開加班日期均登載
    不實加班時數為「7時20分至17時共8小時」，因而登載於其
    職務上所執掌之加班費印領清冊公文書，再列印由甲○○確認
    核章後，將前開載有不實內容之加班費印領清冊，逐層報由
    不知情之隊長蔡明忠、臺南市環保局主計等人員審核，致各
    該審核人員均陷於錯誤，而依前開不實之加班費印領清冊內
    容核發加班費，甲○○因之詐得如附表「詐領金額」欄內所示
    金額之溢報時數加班費共新臺幣（下同）3831元，而足以生
    損害於臺南市環保局對人事差勤管理及加班費核發之正確性
    。
二、案經法務部調查局臺南市調查處移送臺灣臺南地方檢察署檢
    察官偵查起訴。
    理  由
壹、證據能力部分：
　　本案據以認定被告甲○○犯罪所引用之供述證據，因被告及辯
    護人於本院審理程序時，均同意其證據能力，本院審酌該等
    證據資料作成之情況，核無違法取證或其他瑕疵，且與待證
    事實具有關聯性，認為以之作為證據為適當，依刑事訴訟法
    第159 條之5 規定，認均有證據能力。另本判決以下所引用
    卷內各項非供述證據性質之證據資料，均無違反法定程序取
    得之情形，依刑事訴訟法第158 條之4 規定之反面解釋，亦
    均認有證據能力。
貳、實體部分：
一、認定犯罪事實所憑之證據及理由：
　　上開犯罪事實業據被告坦承不諱，核與證人即臺南市環保局
    清淨家園管理科科長潘寶淑於調查處之證述情節相符，並有
    108年8月3日、10日、17日、24日錄影蒐證截圖畫面、臺南
    市環保局109年5月6日環清字第1090045888號函附之安南區
    清潔隊108年8月份刷到、退及簽到、退等差勤及加班資料、
    詐領情形一覽表、扣押物品目錄表、臺南市環保局110年3月
    16日環清字第1100019163號函附之被告人事簡歷資料暨108
    年8月份之簽到、退差勤紀錄、加班費印領清冊資料等附卷
    可稽，足認被告之任意性自白與事實相符，應可採信。本件
    事證明確，被告犯行堪可認定，應依法論科。
二、論罪科刑：
  ㈠被告行為後，刑法第214條於108年12月25日修正公布，同年
    月27日生效。修正後刑法第214條將選科之罰金刑由「500元
    （依刑法施行法第1條之1規定提高為30倍，單位為新臺幣，
    即新臺幣15,000元）」修正為15,000元，僅係貨幣單位一致
    化，亦即條文之實質內容並未變更，自無新舊法比較之問題
    ，應適用現行規定論處，先予敘明。
  ㈡按貪污治罪條例第5條第1項第2款之公務員利用職務上機會詐
    取財物罪，其所謂「利用職務上之機會」，係公務員利用其
    職務上之固有事機或所衍生之機會，因勢乘便而詐取財物者
    ，即足當之，此之機會，不以職務上有決定權者為限。公務
    員於上班時間以外執行職務而「加班」，既係為使公務員各
    職務順利執行所設，屬於執行職務之範圍，則該加班費之請
    領若有詐偽，自應認與其職務活動有關，而為利用其職務活
    動附帶衍生之核報機會詐欺（最高法院109年台上字第1621
    號判決意旨參照）。又刑法第213條之公務員明知不實而登
    載罪，係指公務員於其職務上所掌之公文書故為不實之登載
    而言，其犯罪主體為職掌製作公文書之公務員。至同法第21
    4條之使公務員登載不實罪，其犯罪主體則為凡使公務員為
    不實登載之人均屬之，包括其身分亦為公務員之人在內。故
    如無職掌製作公文書權限之公務員，利用有此權限之他公務
    員之不知其事項之為不實而使之登載，足以生損害於公眾或
    他人，該使為登載之人雖亦具公務員之身分，惟亦僅能論以
    刑法第214條之使公務員不實登載罪，無論以同法第213條之
    公務員明知不實而登載罪之間接正犯之餘地。（最高法院92
    年度台上字第6739號判決意旨參照）。再按一般公務員之出
    差報告單、出差旅費報告表係由出差人以自己名義製作，再
    持向其所屬機關登錄及報領出差旅費，該出差報告單、出差
    旅費報告表，除機關審核人員審核部分外，應認為係出差人
    製作之私文書，而非其職務上所掌之公文書（最高法院95年
    度台上字第3352號判決意旨參照）。
  ㈢被告申請加班費後，只要加班時數與差勤系統所紀錄之刷卡
    時間相符，各該主計、人事經辦之公務員依申請書面所載為
    形式審查後，即據此登載被告申請之加班時數於加班費印領
    清冊之職務上所掌之公文書，並如數發放加班費。故核被告
    所為，係犯貪污治罪條例第5條第1項第2款之利用職務機會
    詐取財物罪及刑法第214條之使公務員登載不實罪。起訴意
    旨雖認被告被告將加班單交由行政人員填載加班差勤系統以
    印製加班費印領清冊後在逐層報請核章等行為，係犯刑法第
    216條、第213條行使公務員登載不實公文書罪，然被告之加
    班單並非公文書，而加班費印領清冊係由執掌權限之行政人
    員蕭淑芬登載後據以製作列印，被告並無權限制作加班費印
    領清冊，被告所為僅係以不實之時數申報加班費，而由執掌
    權限之行政人員登載後據以製作加班費印領清冊，故起訴意
    旨認係成立刑法第216條、第213條行使公務員登載不實文書
    罪，尚有誤會，惟其基本社會事實同一，經本院當庭告知（
    本院卷第79頁），且經辯護人主張而為辯護，對被告關於事
    實及法律上之防禦或主張皆不生妨礙、剝奪，故其訴訟上之
    權益已獲保障，應由本院依法變更起訴法條，予以審理。
  ㈣被告利用不知情之人事、主計單位承辦人員以遂行其利用職
    務上機會詐取財物之犯行，為間接正犯。被告以使公務員登
    載不實事項於公文書之方式以達其利用職務機會詐領不實加
    班費之目的，整體實行行為間有局部同一之情形，為想像競
    合犯，應依刑法第55條之規定，從一重論以貪污治罪條例第
    5 條第1項第2款之公務員利用職務機會詐取財物罪。
  ㈤刑之減輕：
　⒈按犯第4條至第6條之罪，在偵查中自白，如有所得並自動繳
    交全部所得財物者，減輕其刑，貪污治罪條例第8條第2項前
    段定有明文。被告於警詢及偵查中均對本案之客觀事實坦承
    不諱，而被告所詐領如附表所示之加班費，已於偵查自動繳
    交扣案，應依貪污治罪條例第8條第2項前段之規定，就其利
    用職務機會詐取財物罪減輕其刑。
　⒉又按犯貪污治罪條例第4條至第6條之罪，情節輕微，而其所
    得或所圖得財物或不正利益在5萬元以下者，減輕其刑，貪
    污治罪條例第12條第1項定有明文。查被告所詐取之加班費
    分別為3,831元，在5萬元以下，足認情節輕微，應依貪污治
    罪條例第12條第1項之規定，減輕其刑，並遞減之。
　⒊辯護人雖為被告請求依刑法第59條之規定酌減其刑。惟按刑
    法第59條規定之酌量減輕，必於犯罪情狀或另有特殊之原因
    與環境，在客觀上足以引起一般同情而可憫恕，認為即予宣
    告法定最低度刑尤嫌過重者，始有適用（最高法院45年台上
    字第1165號判例參照）。又所謂法定最低度刑，於遇有依其
    他法定減輕事由減輕其刑時，係指減輕後之最低度處斷刑而
    言。查被告身為公務員，明知依法應在切實加班方得申領加
    班費，竟貪圖小利，詐取附表所示加班費，衡諸被告犯罪情
    狀，客觀上並無若何明顯之特殊原因與環境足以引起一般同
    情。復以被告所犯本罪之最低法定本刑為7年以上有期徒刑
    ，經前揭法定刑之減輕後，處斷刑度為逾有期徒刑1年9月，
    嚴峻程度已大為和緩，難認有情輕法重之情，且別無其他可
    憫實據，自無依刑法第59條規定減輕其刑之餘地。
  ㈥量刑：
　　爰審酌被告為臺南市環保局之公務員，明知依核實加班方得
    申領加班費，竟貪圖小利，詐取附表所示加班費，有違公務
    員應廉潔自持之情操，實有不該；惟念其犯後於偵審程序均
    能坦承犯行，犯罪所得金額並非鉅款，且已繳回扣案，犯罪
    情節非重，並無前科之素行，且於任職期間有多次記功嘉獎
    ，曾獲全國模範清潔人員之肯定，有被告之人事資料卡、當
    選證書等資料在卷為憑，堪認被告於公職期間長期表現良好
    ，兼衡其自述高中畢業之智識程度，已婚，有3成年子女，
    因罹患第二型糖尿病-慢性病毒性B型肝炎而長期就診等一切
    情狀，量處如主文所示之刑。
  ㈦緩刑：
　　被告前未曾因故意犯罪受有期徒刑以上刑之宣告，有臺灣高
    等法院被告前案紀錄表在卷可查，其因一時失慮，致罹重典
    ，事後自始至終坦然面對犯行，並迅速繳回所得財物，犯後
    態度良好，經過此次偵、審科刑教訓，當知警惕，信無再犯
    之虞，本院因認所宣告之刑以暫不執行為適當，爰併預知緩
    刑4年，以啟自新。又考量被告為圖小利，而為本件犯行，
    其守法觀念顯有不足，為確保被告能記取教訓，並導正偏差
    行為，避免再犯，本院認除前開緩刑宣告外，有課予被告一
    定負擔之必要，爰依刑法第74條第2項第4款規定，命被告於
    本判決確定之日起6個月內，向公庫支付新臺幣5萬元。倘被
    告未遵守上開緩刑所附條件且情節重大，足認原宣告之緩刑
    難收其預期效果，而有執行刑罰之必要者，依刑法第75條之
    1第1項第4款規定，得撤銷其緩刑宣告，附此敘明。末則，
    依刑法第74條第5項規定，緩刑之效力不及於從刑、保安處
    分及沒收之宣告，是前開緩刑之效力，不及於後述本院對被
    告宣告褫奪公權及沒收部分，應併指明。
  ㈧褫奪公權：
　　按犯本條例之罪，宣告有期徒刑以上之刑者，並宣告褫奪公
    權，貪污治罪條例第17條定有明文。而對於褫奪公權之期間
    ，即從刑之刑度如何並無明文，故依貪污治罪條例宣告褫奪
    公權者，仍應適用刑法第37條第1項或第2項，使其褫奪公權
    之刑度有所依憑，始為合法（最高法院89年度台上字第2303
    號判決意旨參照）。本案既對被告宣告上開有期徒刑以上之
    刑，爰依貪污治罪條例第17條、刑法第37條第2項之規定，
    在考量被告本案犯罪情節後，宣告褫奪公權1年。
  ㈨沒收：
　⒈犯罪所得，屬於犯罪行為人者，沒收之；於全部或一部不能
    沒收或不宜執行沒收時，追徵其價額，刑法第38條之1第1項
    前段、第3項分別定有明文。又犯貪污罪並自動繳交全部所
    得財物者，就已自動繳交之全部所得財物，於判決固無庸再
    諭知追繳，惟仍應諭知沒收或發還被害人，俾於判決確定後
    ，由檢察官依刑事訴訟法第470條第1項前段規定，據以指揮
    執行，否則於判決確定後，將因確定判決未就自動繳交之全
    部所得財物諭知沒收或發還被害人，檢察官指揮執行沒收或
    發還被害人缺乏依據，徒生處理上無謂之爭議，亦不符澈底
    剝奪貪污犯罪所得之立法目的（最高法院106年度台非字第1
    00號判決意旨參照）。
　⒉本件被告詐領如附表所示加班費計3,831元，係被告犯罪所得
    ，並於偵查中繳交法務部調查局臺南市調查處扣案，依前開
    說明，應依刑法第38條之1第1項規定宣告沒收，而該部分犯
    罪所得既已全數繳交扣案，自無庸為追徵之諭知。 
據上論斷，應依刑事訴訟法第299條第1項、第300條，貪污治罪
條例第5條第1項第2款、第8條第2項前段、第12條第1項、第17條
，刑法第11條前段、第214條、第55條、第74條第1項第1款、第2
項第4款、第37條第2項、第38條之1第1項前段，刑法施行法第1
條之1第1項，判決如主文。
本案經檢察官黃銘瑩提起公訴，檢察官謝欣如到庭執行職務。
中　　華　　民　　國　　110 　年　　9 　　月　　22　　日
                  刑事第一庭  審判長法  官  梁淑美
                                    法  官  鍾邦久
                                    法  官  陳品謙
上正本證明與原本無異。
如不服本判決應於收受本判決後20日內向本院提出上訴書狀，並
應敘述具體理由。其未敘述上訴理由者，應於上訴期間屆滿後20
日內向本院補提理由書狀（均須按他造當事人之人數附繕本）「
切勿逕送上級法院」。
　　　　　　　　　　　　　　　　　　書記官  葉東平
中　　華　　民　　國　　110 　年　　9 　　月　　22　　日
附錄本案論罪科刑法條全文
貪污治罪條例第5條第1項：
有下列行為之一者，處7年以上有期徒刑，得併科新臺幣6千萬元
以下罰金：
一、意圖得利，擅提或截留公款或違背法令收募稅捐或公債者。
二、利用職務上之機會，以詐術使人將本人之物或第三人之物交
    付者。
三、對於職務上之行為，要求、期約或收受賄賂或其他不正利益
    者。
中華民國刑法第214條：
明知為不實之事項，而使公務員登載於職務上所掌之公文書，足
以生損害於公眾或他人者，處3年以下有期徒刑、拘役或5百元以
下罰金。
附表：
編號 浮報加班日期 簽到時間 返家時間  離家時間 簽退時間 浮報時數 詐領金額 1 108年8月3日 7時15分 11時16分 15時04分 17時00分 4小時 1179元 2 108年8月10日 7時18分 10時58分 14時13分 17時00分 3小時 884元 3 108年8月17日 7時16分 09時30分 14時25分 17時00分 4小時 1179元 4 108年8月24日 7時17分 10時48分 13時06分 17時01分 2小時 589元 合計       3831元 備註 一、臺南市環保局正式清潔隊員之加班費請領、限制，均適用勞動基準法相關規 定。被告於108年8月之基本時薪為177元（176.57元，四捨五入後以177元計） 二、假日加班時間為7時20分至11時20分，13時至17時。加班未滿1小時不列入計算。